臺灣臺中地方法院民事判決　　　　　　　93年度婚字第1789號
原　　　告　甲○○
法定代理人　乙○○○
被　　　告　丙○○
　　　　　　　　　　　（現在國防部臺南軍事監獄執行中）
上列當事人間請求離婚等事件，本院於民國九十四年七月二十八
日言詞辯論終結，判決如下：
    主      文
准原告與被告離婚。
對於兩造所生未成年子女陳妍筑（女、民國九十二年一月三日生
）權利義務之行使或負擔，由原告任之。
訴訟費用由被告負擔。
    事實及理由
一、按關於認諾效力之規定，於婚姻事件不適用之。關於訴訟上
    自認及不爭執事實之效力之規定，在撤銷婚姻、離婚或夫妻
    同居之訴，於撤銷婚姻、離婚或拒絕同居之原因、事實，不
    適用之。民事訴訟法第五百七十四條第一項前段、第二項前
    段定有明文。本件被告雖同意原告之請求，揆諸上開說明，
    不生認諾、不爭執之效力，不得本於其認諾不爭執事實為被
    告敗訴之判決，合先敘明。
二、原告主張：兩造於民國九十一年六月二十二日結婚，並育有
    一女陳妍筑，婚後夫妻感情初尚融洽，詎被告不負責任，不
    工作養家，一切支出均由原告娘家負擔；被告並經常口出惡
    言，暴力威嚇，及竊取原告娘家財物，甚至向地下錢莊借款
    ，而脅迫原告娘家償還；此外，被告服役時在部隊中亦有諸
    多不法犯行，如欺騙長官、偽造文書，及向長官、同僚借貸
    新臺幣（下同）五十餘萬元、慫恿班長申辦現金卡等。嗣於
    九十四年初，被告又因逃兵而遭軍事法院判刑，現在監執行
    。被告之作為，使原告倍感羞愧，亦對原告感到心灰意冷，
    對兩造婚姻不敢抱以任何幸福之期待，爰依民法第一千零五
    十二條第二項之規定，訴請與被告離婚，併附帶請求酌定未
    成年子女陳妍筑權利義務之行使或負擔由原告任之等語。並
    聲明如主文所示。
三、被告則以：被告並未偽造文書，死亡證明書係被告之姊所偽
    造，惟部隊長官不採信，致被告被關禁閉。被告亦未向長官
    借錢，或向地下錢莊借錢，更未使用暴力。被告因休假逾時
    未返回部隊，而遭軍事法院判處徒刑一年十月，惟其判決理
    由不確實。目前被告在監執行，尚有一年刑期，出監之後，
    可以免除兵役。原告經常玩電腦，未照顧子女，且原告照顧
    子女期間，子女之身材瘦小，應由被告家人照顧為宜。又原
    告至被告家中強行帶走子女，並毆打被告父親等語。並聲明
    ：同意原告離婚之請求，惟未成年子女陳妍筑之權利義務應
    由被告行使及負擔。
四、原告主張兩造為夫妻，育有一女陳妍筑，目前婚姻關係仍存
    續中，婚後被告入伍服役，在部隊期間，因偽造死亡證明書
    以騙取假期；另於九十四年年初，因逾假未歸返部隊，而經
    軍事法院判處有期徒刑一年十月，目前在監服刑等情，業據
    原告提出戶籍謄本一份為證，及本院依職權調閱國防部中部
    地方軍事法院九十四年臺判字第０七一號判決附卷可稽，且
    有空軍第七基地勤務大隊九十四年一月七日旟安字第０九四
    ００００００五三號函文暨所附之懲令及相關佐證資料，在
    卷可查。被告雖否認親自偽造文書，亦認為軍事法院判決內
    容與事實不符，然對於因偽造文書遭關禁閉處分，及因逃兵
    而經判刑等情則不爭執。是以，原告主張被告以不實之情事
    騙取軍中休假，又因逃亡一事經軍事法院判處徒刑，而目前
    仍在監服刑等情，均應認為真實。
五、按民法第一千零五十二條第二項所稱「有前項以外之重大事
    由，難以維持婚姻者」，乃抽象的、概括的離婚事由，係民
    法親屬編於七十四年修正時，為因應實際需要，參酌各國立
    法例，導入破綻主義思想所增設。但其事由應由夫妻之一方
    負責者，僅他方得請求離婚，是其所採者為消極破綻主義精
    神，而非積極破綻主義。關於是否為難以維持婚姻之重大事
    由，其判斷標準為婚姻是否已生破綻而無回復之希望。而婚
    姻是否已生破綻而無回復之希望，則應依客觀的標準，即難
    以維持婚姻之事實，是否已達於倘處於同一境況，任何人均
    將喪失維持婚姻意欲之程度而定。至於同條但書所規定「難
    以維持婚姻之重大事由應由夫妻之一方負責者，僅他方得請
    求離婚」，乃因如肯定有責配偶之離婚請求，無異承認恣意
    離婚，破壞婚姻秩序，且有背於道義，尤其違反自己清白（
    clean hands）之法理，有欠公允，同時亦與國民之法感情
    及倫理觀念不合，因而採消極破綻主義。然若夫妻雙方均為
    有責時，則應衡量比較雙方之有責程度，而許責任較輕之一
    方向應負主要責任之他方請求離婚，以符合公平（最高法院
    九十一年臺上字第二０二三號判決意旨參照）。本院審酌上
    情認為：被告婚後入伍服役，在軍中表現不佳，僅為多休假
    ，即以偽造之死亡證明騙取假期，雖遭禁閉之處分，惟仍不
    知悔改，復於九十四年年初，因休假離營，逾時未歸，經軍
    事法院判處有期徒一年十月，依其犯行之種類及其環境情節
    上判斷，在社會上一般觀念，皆認係不名譽之犯罪。而被告
    所以犯罪，並非因原告在婚姻上有過咎，且依社會上一般觀
    念而為觀察，被告之一方有此種犯罪行為，足認致使原告不
    能忍受續為婚姻上之共同生活，兩造間之婚姻既已生破綻而
    無回復之希望，且任何人處於原告相同地位時，均難期待繼
    續維持婚姻之意欲。參以被告亦到庭同意原告離婚之請求，
    顯見被告主觀上亦已喪失維繫婚姻之意願，益徵兩造感情裂
    痕顯難癒合，勢難白首偕老，在情愛已失之情況下，若強求
    其維持婚姻，僅係造成貌合神離婚姻假相，不僅兩造精神痛
    苦，對所生子女之正常成長亦有妨礙。是本院審酌兩造婚姻
    誠摯信賴基礎業已動搖流失，顯有難以繼續維持婚姻之客觀
    事實，應堪認定係屬民法第一千零五十二條第二項前段所稱
    難以維持婚姻之重大事由。且本件兩造難以維持婚姻之重大
    事由，乃被告之行為所造成，顯非可歸責於原告，是原告據
    以主張依民法第一千零五十二條第二項之規定，請求判決准
    與被告離婚，依法應予准許。
六、末按夫妻離婚者，對於未成年子女權利義務之行使或負擔，
    依協議由一方或雙方共同任之；未為協議或協議不成者，法
    院得依夫妻之一方、主管機關、社會福利機構或其他利害關
    係人之請求或依職權酌定之，民法第一千零五十五條第一項
    定有明文。又法院為民法第一千零五十五條裁判時，應依子
    女最佳利益，審酌一切情狀，參考社工人員之訪視報告，尤
    應注意左列事項：一、子女之年齡、性別、人數及健康情形
    。二、子女之意願及人格發展之需要。三、父母之年齡、職
    業、品性、健康情形、經濟能力及生活狀況。四、父母保護
    、教養子女之意願及態度。五、父母子女間或未成年子女與
    其他共同生活之人間之感情狀況。民法第一千零五十五條之
    一亦定有明文。查本件兩造婚後育有未成年子女陳妍筑一人
    ，業如前述，兩造於本件審理終結前，對於未成年子女未為
    協議由一方或雙方共同任監護人，本院自得依原告請求酌定
    。經本院依職權函請主管機關臺中縣政府社會局就兩造離婚
    後子女權利義務行使負擔提出訪視調查報告，結果略以：（
    一）健康狀況：原告無疾病及特殊醫療問題。（二）職業與
    經濟能力：據原告表示，被告無工作，經濟賴原告母親及原
    告維生；婚前原告擔任倉庫管理、協成環保員工，婚後因替
    被告還債，而至酒店上班，預計一個半月還清債務，即辭職
    。目前工作尚穩定，每月須支出三餐、日常用品、衣服、一
    萬元債務，收支平衡。（三）親職能力：案主陳妍筑出生後
    由原告與其母照顧及就醫，原告九十三年十二月底至酒店上
    班，未上班之前，與案主相依為命，互動頻繁，上班後，則
    與原告之母互動。（四）實際生活教養概況：原告全天候照
    顧案主，晚上原告之母兼顧，原告至酒店上班迄案主被帶回
    梧棲前之期間，原告之母辭掉工作，專心照顧案主。（五）
    子女受養育環境之繼續性與環境之適應性：案主出生即與原
    告之母共同生活，已熟悉環境，且活動空間寬敞安全，案主
    適應不錯。（六）道德上不當行為：原告為還債，暫時至酒
    店上班，返家滴酒不沾，無不良習性。（七）對於子女之不
    當行為：無。（八）親友支援或協助體系：原告與三位兄長
    、一位嫂嫂及母親共住一起，彼此都關照，隨時給予精神支
    持。（九）子女間共同相處情形：原告與案主相處融洽。（
    十）評估：案主出生由原告娘家成員共同照顧，親子間互動
    不錯，且親友支持系統尚佳。原告無不良習性，據原告表示
    ，被告有嚴重偏差行為，其身教對案主未來人格影響甚鉅。
    案主是女生又年幼，在原告照顧上能駕輕就熟等語，有臺中
    縣政府九十四年二月二十四日府社工字第０九四００五０六
    ０七號函文所附訪視報告在卷可稽。綜上各情，本院審酌被
    告現因刑案入監服刑，事實上顯無法保護教養未成年子女陳
    妍筑，及原告對於陳妍筑之照顧現況、經濟條件、互動關係
    、親友支持系統均佳等情況，目前似以維持兩造子女成長環
    境，較符合該子女之利益，認對於兩造所生之未成年子女陳
    妍筑權利義務之行使或負擔，由原告任之為宜，爰判決如主
    文第二項所示。
七、訴訟費用負擔的依據：民事訴訟法第七十八條。
中　　華　　民　　國　　94　　年　　8　　月　　  8　　日
                  家事法庭  法  官　林三元
以上正本係照原本作成。
如對本判決上訴，須於判決送達後20日之不變期間內，向本院提
出上訴狀。
中　　華　　民　　國　　94　　年　　8　　月　　8  　　日
                            書記官